【裁判字號】    95,台上,1859
【裁判日期】    950824
【裁判案由】    塗銷土地登記等
【裁判全文】
最高法院民事判決            九十五年度台上字第一八五九號
    上  訴  人  甲○○○
                乙 ○ ○
                丙 ○ ○
                          12.
    共      同
    訴訟代理人  陳 長 甫律師
    被  上訴人  丁 ○ ○
                          街1.
                戊○○○
                          1號.
                己○○○
    共      同
    訴訟代理人  石 宜 琳律師
上列當事人間請求塗銷土地登記等事件，上訴人對於中華民國九
十四年十一月一日台灣高等法院第二審判決（九十四年度重家上
字第七號），提起上訴，本院判決如下：
    主  文
上訴駁回。
第三審訴訟費用由上訴人負擔。
    理  由
本件被上訴人主張：伊等與上訴人乙○○及訴外人方恩真、方恩
哲、方恩宏，均為被繼承人陳水忠之直系血親卑親屬，同為民法
第一千一百三十八條第一款之繼承人；乙○○於民國七十八年八
月間乘陳水忠（民國前二年十一月二日生、八十五年十一月十七
日歿）年老體衰，意識不清，將不久於人世，遂萌不法所有意圖
，竊取陳水忠之印鑑、所有坐落台北縣泰山鄉○○段○○段四四
八、四四九地號等二筆土地（下稱系爭土地）所有權狀、及其相
關土地所有權移轉登記之文件資料，與上訴人即其內弟亦即上訴
人甲○○○之胞弟丙○○通謀為虛偽之意思表示，就系爭土地偽
造陳水忠與丙○○間之土地買賣契約書及土地所有權移轉登記相
關文件，於同年九月四日持向台北縣新莊地政事務所（下稱新莊
地政事務所）申請辦理土地所有權移轉登記，翌日登記完畢；丙
○○再於七十九年二月十日與乙○○為通謀虛偽之買賣意思表示
，出售予乙○○，同年三月二十七日為所有權移轉登記完畢。乙
○○於九十二年八月十五日又與其妻甲○○○通謀為虛偽贈與之
意思表示，於同年月十九日辦理所有權移轉登記予甲○○○；經
被上訴人丁○○自訴乙○○、丙○○等涉嫌偽造文書等情。爰求
為命(一)甲○○○就系爭土地，由新莊地政事務所收件，於九十二
年八月十九日登記，登記次序：０００二，登記原因：夫妻贈與
，權利範圍：全部，所有權人：甲○○○，所為之所有權移轉登
記予以塗銷；(二)陳廖鳳瑞為上述登記塗銷後，乙○○就系爭土地
，由同上地政事務所於七十九年三月二十日以七九莊登字第九六
二六號收件，於七十九年三月二十七日登記，主登記次序：，
登記原因：買賣，權利範圍：全部，所有權人：乙○○，所為之
所有權移轉登記予以塗銷；(三)乙○○為上述登記塗銷後，丙○○
就系爭土地，由同上地政事務所於七十八年九月四日以七八莊登
字第二七三一一號收件，於七十八年九月五日登記，主登記次序
：貳，登記原因：買賣，權利範圍：全部，所有權人：丙○○，
所為之所有權移轉登記予以塗銷之判決。
上訴人則以：被繼承人陳水忠於七十八年八月間為公平分配其財
產，擬將系爭土地分配予乙○○，因規避贈與稅捐，始以買賣為
原因，親自委託代書將系爭土地之所有權移轉登記予丙○○，再
由丙○○以買賣為原因，迂迴移轉登記予乙○○；九十二年八月
十五日乙○○以贈與之意思，移轉登記予配偶甲○○○，且甲○
○○於接受乙○○之贈與時，對於被繼承人陳水忠與丙○○間、
及丙○○與乙○○間之所有權移轉登記原因，均為假買賣，確不
知情等語，資為抗辯。
原審斟酌全辯論意旨及調查證據之結果，以：被上訴人主張伊等
與上訴人乙○○及訴外人方恩真、方恩哲、方恩宏，均為被繼承
人陳水忠之直系血親卑親屬，同為民法第一順位之繼承人；系爭
土地分別於七十八年九月五日以虛偽買賣為原因，由陳水忠辦理
所有權移轉登記予上訴人丙○○；於七十九年三月二十七日以虛
偽買賣為原因，由丙○○辦理所有權移轉登記予乙○○；於九十
二年八月十九日以夫妻贈與為原因，由乙○○辦理所有權移轉登
記予上訴人甲○○○之事實，有其提出之繼承系統表、戶籍謄本
及系爭土地登記謄本及刑事判決可證，復為上訴人所不爭執，自
堪信為真實。查被上訴人丁○○自訴乙○○、丙○○涉嫌竊盜、
竊佔及行使偽造私文書等犯行，已經刑事判決認無各該犯行在案
，則被上訴人主張乙○○、丙○○以上開犯行將系爭土地迂迴移
轉登記予乙○○，固無可採。惟被上訴人主張丙○○與陳水忠通
謀虛偽買賣，將系爭土地所有權移轉登記予丙○○，再由丙○○
與乙○○通謀虛偽買賣，將之移轉所有權登記予乙○○等事實，
已為上訴人等所自認，依民事訴訟法第二百七十九條第一項規定
，被上訴人就其主張上開通謀虛偽買賣之事實，毋庸舉證。上訴
人就其抗辯該通謀虛偽買賣之意思表示，隱藏陳水忠贈與系爭土
地予乙○○之事實，即應負舉證之責任。次查，乙○○於七十八
年間具有自耕農能力，系爭土地又為農業用地之事實，為上訴人
所不爭執，依七十年六月十九日修正公布施行之遺產及贈與稅法
第二十條第五款規定，家庭農場之農業用地，贈與由能自耕之配
偶或民法第一千一百三十八條所定繼承人一人受贈而繼續經營農
業生產者，不計入贈與總額；七十二年八月一日修正公布施行之
農業發展條例第三十一條規定，家庭農場之農業用地，其由能自
耕之繼承人一人繼承或承受，而繼續經營農業生產者，免徵遺產
稅或贈與稅。則依上開規定，乙○○於七十八年間受贈其父陳水
忠之系爭土地，而為所有權移轉登記，顯然毋庸課徵贈與稅。則
上訴人抗辯，係為規避贈與稅捐，而將系爭土地迂迴移轉登記予
乙○○云云，顯不足採。乙○○另抗辯因其未獲陳水忠分配土地
徵收補償費，始將系爭土地分配予伊等語，核與其向台灣板橋地
方法院自訴丁○○涉嫌誣告案件（八十八年度自字第二三０號）
所訴之事實不符，亦非可採。又上訴人抗辯被上訴人已獲悉陳水
忠將系爭土地分配予乙○○之事實，果爾，陳水忠自可將系爭土
地之所有權直接移轉登記予乙○○，既免贈與稅，又可避免承擔
風險，毋庸迂迴移轉登記予乙○○之內弟丙○○，再移轉登記予
乙○○；則上訴人抗辯被上訴人獲悉陳水忠已將系爭土地贈與乙
○○云云，亦無可採。綜合上述，無一足資證明陳水忠與丙○○
間、丙○○與乙○○間，所為通謀虛偽買賣之意思表示，隱藏有
陳水忠將系爭土地贈與乙○○之法律行為，矧陳水忠與丙○○間
之通謀虛偽買賣意思表示，將系爭土地所有權移轉登記予丙○○
，其所隱藏之其他法律行為，非僅贈與行為一端，諸如信託登記
、或如上訴人所抗辯之借名登記等；而借名登記或係陳水忠暫以
丙○○之名義為所有權登記，亦不足為陳水忠有將系爭土地贈與
乙○○之意思表示之證明。上訴人又以通謀虛偽買賣之意思表示
，隱藏有借名登記之法律行為，亦非足取。復按法律行為分為債
權行為與物權行為，前者，以發生債之關係為目的之要因行為，
後者之目的在使物權直接發生變動，避免法律關係趨於複雜，影
響交易安全，使之獨立於原因行為之外而成為無因行為。所謂物
權行為無因性，係指物權行為不因債權行為不成立、無效或被撤
銷而受影響而言。惟物權行為有不成立、無效或被撤銷之事由時
，其物權行為之效力仍應受影響。上訴人對於陳水忠與丙○○間
、丙○○與乙○○間，就系爭土地所有權移轉登記要式行為之書
面內容，均係通謀虛偽買賣之意思表示之事實，並不爭執；陳水
忠無使丙○○取得系爭土地之所有權之意思，丙○○亦無意取得
系爭土地之所有權，陳水忠與丙○○間之物權行為，亦屬虛偽之
意思表示；丙○○自始未取得系爭土地之所有權，對於系爭土地
自無處分權，其與乙○○間之物權行為，為無權處分。陳水忠與
丙○○間、丙○○與乙○○間，就系爭土地所有權移轉登記之物
權行為，亦同屬通謀虛偽意思表示之法律行為，依民法第八十七
條第一項前段規定為無效，系爭土地所有權自不生移轉效力。上
訴人抗辯系爭土地所有權移轉登記，不因通謀虛偽買賣之意思表
示無效，而受影響云云，即無可採。末查，甲○○○為乙○○之
妻，被上訴人丁○○自八十六年即因系爭土地所有權移轉登記紛
爭，自訴乙○○、丙○○涉有竊盜、竊佔、及行使偽造私文書等
罪嫌，歷經法院常年審判期間，甲○○○多次陪同乙○○到庭等
事實，為上訴人所不爭執；乙○○於上述刑事訴訟審理期間之九
十二年八月十九日始以贈與為原因，將系爭土地所有權移轉登記
予甲○○○，甲○○○受贈系爭土地顯非善意第三人。乙○○將
系爭土地所有權移轉登記予甲○○○之行為，係屬無權處分行為
，自無可能再經已死亡之權利人陳水忠之承認使之發生效力，甲
○○○不得主張上開通謀虛偽買賣之意思表示為有效，自無法取
得系爭土地之所有權。至土地法第四十三條之規定，係在保護善
意之第三人，將登記事項賦予絕對真實之公信力，善意第三人因
信賴登記而取得土地權利時，即能因此受到保護而取得其所有權
，非善意第三人自不受該法條規定之保護，真正權利人仍得提起
塗銷登記之訴。甲○○○既非善意之第三人，自不受該法條善意
取得規定之保護。從而，被上訴人請求上訴人分別將系爭土地之
前述所有權移轉登記，予以塗銷，於法尚無不合，應予准許等詞
，為其心證之所由得，並說明上訴人其他主張及聲明未經援用之
證據為不足取，暨不逐一論述之理由，因而維持第一審所為上訴
人敗訴之判決，駁回其上訴。按當事人之訊問，固得為證據之方
法，惟法院是否訊問當事人，仍以認為必要時為限，此觀民事訴
訟法第三百六十七條之一第一項之規定自明。且證據調查原由審
理事實之法院衡情裁量，若認事實已臻明瞭，自可即行裁判，無
庸再為調查（本院十九年上字第八八九號判例參照）。則當事人
聲明之證據，其為不必要者，自得不為調查。又何種證據可取，
何種證據不可取，並同一證據方法採用其一部分，排斥其一部分
，事實審法院均有衡情斟酌之權，非當事人所可任意摘。查兩造
於第一審整理並協議簡化不爭執之事項第項係；「同意依據歷
次法院刑事判決所認定之事實作為本件事實認定之依據基準」，
並非同意依刑事案件之證據資料為認定事實之基準，是以原審未
採該刑事案件證人曾勝賢之證詞為認定事實之憑據，乃事實審法
院取捨證據之裁量範圍。原審並敘明不逐一審論兩造其他不影響
判決基礎之攻擊或防禦方法及證據主張，因以上述理由，為上訴
人敗訴之判決，經核於法洵無違誤。上訴論旨，猶執陳詞，並以
原審取捨證據、認定事實及適用法律之職權行使，暨其他與判決
基礎無涉之理由，指摘原判決不當，求予廢棄，不能認為有理由
。至上訴人援引司法院大法官（會議）釋字第四二四號解釋所為
之主張，核係在第三審始提出之新攻擊防禦方法，依民事訴訟法
第四百七十六條第一項規定，本院無從斟酌，併予敘明。
據上論結，本件上訴為無理由。依民事訴訟法第四百八十一條、
第四百四十九條第一項、第七十八條、第八十五條第一項前段，
判決如主文。
中    華    民    國  九十五  年    八    月  二十四  日
                      最高法院民事第八庭
                          審判長法官  朱  建  男
                                法官  顏  南  全
                                法官  許  澍  林
                                法官  鄭  傑  夫
                                法官  蘇  清  恭
      本件正本證明與原本無異
                                      書  記  官
中    華    民    國  九十五  年    九    月    七    日
                                                Ａ


司法院資訊處製作；財團法人民間司法改革基金會備份。
